【裁判字號】    89,婚,565
【裁判日期】    891206
【裁判案由】    離婚等
【裁判全文】
臺灣高雄地方法院民事判決  八十九年度婚字第五六五號
    原      告  乙○○
    被      告  甲○○
右當事人間離婚等事件，本院判決如左：
    主    文
准原告與被告離婚。
被告應給付原告新台幣參拾萬元。
原告其餘之訴駁回。
訴訟費用由被告負擔五分之一，餘由原告負擔。
    事    實
甲、原告方面：
  一、聲明：除請求之金額外，如主文所示。
  二、陳述：兩造於民國八十一年十一月五日結婚迄今，未生有子女，婚後被告酗酒
      、賭博惡習不改，動輒毆打原告，其間原告亦將數十萬元積蓄拿出供被告償還
      賭債，惟被告不顧夫妻之情，亦不念夫妻之義，婚後不久，即將原告遺棄在娘
      家，不讓原告回夫家同住，詎被告早和訴外人吳錦雲通姦同居並生子，且通姦
      事實，業經本院判決被告及吳錦雲妨害家庭有罪，且二人仍繼續同居狀態中，
      被告惡意遺棄原告在先，與他人通姦在後，為此爰依民法第一千零五十二條第
      一項第二款、第五款及同條第二項之規定，請求判決離婚。又因被告上開行徑
      導致原告精神痛苦不堪，且因離婚致生活困難，故依同法第一千零五十六條第
      二項及一千零五十七條規定，請求被告給付慰撫金新台幣（下同）五十萬及贍
      養費一百萬元。
  三、證據：提出戶籍謄本、本院八十八年度易字第三一四○號判決、房屋租賃契約
      書各一份、便條紙二件、診斷證明書、收據各三紙為證。
乙、被告方面：
  一、聲明：求為判決駁回原告之訴。
  二、陳述：
      （一）兩造婚後原告均與被告同住，惟因原告性情內向孤僻，難與他人相處，
            故由原告提議，於八十四年六月間任其搬回娘家居住，其間仍因原告不
            許被告探望父母及參加妹妹之婚禮，雙方發生數次爭吵，至同年十二月
            間，二人再次激烈爭吵，當場與原告立下離婚協議書，至此二人即未共
            同生活迄今；又於兩造近三年之婚姻生活中，一切生活費用均由被告負
            擔，存摺亦由原告保管，致被告所有積蓄及金飾也全部被原告領走；再
            者，八十四年六月至同年十二月間，被告曾多次前往原告居住之娘家，
            好言相勸回家團圓，詎原告置之不理而不願回家，嗣後被告向本院提出
            履行同居，並經本院判決原告應與被告履行同居在案，故被告顯無惡意
            遺棄之實。
      （二）因兩造於八十四年十二月間迄今，即未共同生活，其間因雙親年事已高
            ，為薪帶相傳計，始與訴外人吳錦雲發生性關係，生下一子，犯下「通
            姦罪」，對原告及吳錦雲所造傷害深感愧疚，被告願坦誠接受原告離婚
            之聲明，惟造成離婚之悲劇，雙方均有過失，且被告仍須奉養父母，目
            前又無固定職業收入，已無餘力支付原告請求一百五十萬元之要求，況
            原告目前經濟狀況比被告富裕，同時被告過去幾年之積蓄及金飾，早已
            為原告轉移至其名下，故請求駁回原告有關慰撫金及贍養費之聲明。
  三、證據：提出本院八十七年度婚字第一○一九號判決、存摺類存款分戶明細表、
      綜合所得稅核定通知書、存證信函各一份、土地登記謄本二份為證。
丙、本院依職權調閱本院八十七年婚字第一○一九號民事卷宗及上訴卷宗、八十八年
    度易字第三一四○號刑事卷宗及上訴卷宗各一件。
    理    由
一、原告主張兩造於民國八十一年十一月五日結婚，未生有子女，婚後被告酗酒、賭
    博惡習不改，動輒毆打原告，其間原告亦將數十萬元積蓄拿出供被告償還賭債，
    惟婚後不久，即將原告遺棄在娘家，不讓原告回夫家同住，詎被告早和訴外人吳
    錦雲通姦同居並生子，且通姦事實，業經本院判決被告及訴外人吳錦雲有罪，且
    二人仍繼續同居狀態中，被告惡意遺棄原告在先，與他人通姦在後，為此爰依民
    法第一千零五十二條第一項第二款、第五款及同條第二項之規定，請求判決離婚
    。又因被告上開行徑導致原告精神痛苦不堪，且因離婚致生活困難，故依同法第
    一千零五十六條第二項及一千零五十七條規定，請求被告給付慰撫金五十萬及贍
    養費一百萬元。被告則以：兩造婚後因原告性情內向孤僻，難與他人相處，故由
    原告提議，於八十四年六月間任其搬回娘家居住，其間被告曾數次要求原告回家
    ，為原告所拒，為此被告提起履行同居之訴，並經本院判決原告應與被告履行同
    居在案；又兩造於八十四年底迄今即未共同生活，被告為傳香火，始與訴外人吳
    錦雲發生性關係，並生有一子，惟因原告於兩造生活時，即已取走被告積蓄及金
    飾，且原告經濟狀況較被告佳，故被告同意離婚，但無力支付慰撫金及贍養費等
    語，資為抗辯。
二、原告主張兩造於八十一年十一月五日結婚迄今，未生有子女，於八十四年九月間
    即未同居共同生活，嗣於八十八年五月間得知被告於訴外人吳錦雲有發生性關係
    ，二人並於同年八月間產下一子，經原告於同年六月間向台灣高雄地方法院檢察
    署（下稱高雄地檢署）提出告訴，承辦檢察官起訴並經法院於八十八年十二月底
    判決二人妨害婚姻罪名確定之事實，業經原告提出戶籍謄本、本院八十八年度易
    字第三一四○號判決一件為證，且經本院調取前開刑事卷宗，核閱屬實，依本院
    調查證據之結果，原告之主張自堪信為真實。又原告另主張被告於八十四年九月
    間起，即將原告惡意遺棄於娘家，且原告因兩造離婚而受有精神上之損害及陷於
    生活困難等語，被告則以前揭情詞置辯。
三、按夫妻之一方以惡意遺棄他方在繼續狀態中者，他方得向法院請求離婚，民法第
    一千零五十二條第一項第五款定有明文。又所謂「惡意遺棄」不僅須有違背同居
    義務之客觀事實，並須有拒絕同居之主觀情事，始為相當，最高法院四十九年台
    上字第一二五一號判例，可資參照。查兩造已於八十四年九月間即未同居共同生
    活迄今，已見前述，被告雖於八十七年十一月六日對原告提起履行同居之訴訟（
    見履行同居本院卷第三頁），惟嗣後被告於上訴審撤回起訴（詳履行同居上訴卷
    第六十六頁），而訴經撤回者，視同未起訴，民事訴訟法第二百六十三條第一項
    前段定有明文，故尚難以被告曾提起履行同居之訴，而據以認定被告無拒絕同居
    之主觀情事；且證人蔡政良即原告之兄亦證述：「．．．我本希望兩造能夠復合
    ，這段期間我也曾多次找過被告協調過，但被告並無與原告復合之意，也不希望
    原告回家」等語（見本院卷第七十五頁）；再證諸被告於八十七年十一月間即與
    訴外人吳錦雲發生性關係，且於八十八年八月間生下一子之情事，益可認定被告
    有拒絕同居之主觀情事。從而原告依據民法第一千零五十二條第一項第五款規定
    ，請求離婚，應予准許。
四、次按民法第一千零五十二條第二項前段規定，有同法第一項以外之重大事由，難
    以維持婚姻者，夫妻之一方亦得請求離婚。又民法親屬編於七十四年修正後，於
    第一千零五十二條增列第二項離婚事由之概括規定，其目的在使夫妻請求裁判離
    婚之事由較富彈性。是夫妻間發生之情事，苟足使婚姻難以維持，即無不准依該
    條第二項訴請離之理，不因當事人併據同一事實主張有該條第一項離婚原因而有
    不同，最高法院八十六年度台上字第六○六號判例，可資參照。至是否有難以維
    持婚姻之重大事由，判斷標準為婚姻是否已生破綻而無回復之希望，此不可由原
    告已喪失維持婚姻意欲之主觀面加以認定，而應依客觀的標準，即難以維持婚姻
    之事實，是否已達於倘處於同一境況，任何人均將喪失維持婚姻希望之程度以決
    之。經查：被告於八十七年十一月間起連續與訴外人吳錦雲發生性關係，二人且
    於八十八年八月七日產下一子，業經被告自陳在卷（本院卷第六十三頁），且有
    戶籍謄本、出生證明書在卷可證（本院卷第五十五頁、妨害婚姻本院卷第二十頁
    ）；且兩造於八十四年九月間迄今，即未同居共同生活，亦為兩造所不爭執；又
    被告因前開通姦案件經原告依法告訴，而判處有期徒刑四月確定；由上述情事得
    知，兩造婚姻已因被告之非婚生子、數年未行同居及雙方對簿公堂而顯生破綻，
    彼此間互信互諒、誠摯相愛之基礎實已蕩然無存，任何人處於此種情形下，均將
    喪失維持婚姻之希望。揆諸前開說明，原告主張兩造婚姻已有重大難以維持婚姻
    之事由，堪予採信。則原告依民法第一千零五十二條第二項之規定訴請離婚，核
    屬有據，應予准許。
五、再按夫妻之一方，有與人通姦者，他方得向法院請求離婚；惟有請求權之一方於
    知悉後已逾六個月，或自其情事發生後已逾二年者，不得請求離婚，民法第一千
    零五十二條第一項第二款、第一千零五十三條分別定明文。又前述期間，為離婚
    請求權之除斥期間，與消滅時效性質不同，關於消滅時效中斷及不完成之規定，
    無可準用；且夫知悉其妻與人通姦後，雖於六個月對於相姦之男子提起自訴，民
    法第一千零五十三條所定六個月之期間，亦不因此停止進行，最高法院三十三年
    上字四八八六號、二十八年上字二四三九號亦分別著有判例，可資參照。查被告
    與訴外人吳錦雲通姦之事實，原告於八十八年五月間得知，業據原告自陳在卷（
    見本院卷第四十八頁、妨害婚姻偵查卷第五頁背面），原告雖於同年六月八日向
    高雄地檢署遞狀告訴（妨害婚姻偵查卷第五頁）；又原告另於同年十一月二十五
    日具狀向台灣高等法院高雄分院以被告前開通姦事由提起離婚反訴（見履行同居
    上訴卷第五十四頁），惟嗣於同年十二月十三日開庭時，復以言詞撤回反訴（詳
    上開卷第七十一頁），但其知悉被告通姦請求離婚六個月之除斥期間，尚不因此
    而停止進行，而原告遲至八十九年四月二十九日始具狀提起本訴（本院卷第三頁
    ），揆諸前揭法條及判例意旨，是原告依民法第一千零五十二條第一項第二款之
    事由請求離婚，其起訴已逾民法第一千零五十三條六個月之除斥期間，自無理由
    ，併予說明。
六、復按夫妻之一方，因判決離婚而受有損害者，得向有過失之他方，請求賠償。前
    項情形，雖非財產上之損害，受害人亦得請求賠償相當之金額，但以受害人無過
    失者為限。民法第一千零五十六條第一、二項定有明文。又夫妻無過失之一方，
    因判決離婚而陷於生活困難者，他方縱無過失，亦應給與相當之贍養費，民法第
    一千零五十七條亦定有明文。且上開數額之核定，則應斟酌其妻之身分、年齡及
    自營生計之能力與生活程度，並其夫之財力如何而定，最高法院著有十九年上字
    第三六號判例足資參照。本件原告因遭被告惡意遺棄且在繼續狀態中，復因被告
    與他人發生性關係而生有一非婚生子，致使兩造婚姻產生破綻而無法維持，經本
    院判決准予離婚，已如前述，則本件顯因可歸責於被告之原因而經判決離婚，又
    原告因受被告之前揭遺棄及婚外情之事實，而主張其精神受有相當程度之痛苦等
    語，堪信為實。爰審酌原告與被告結婚八年，竟因受前開之遭遇，而訴請判決離
    婚，其精神受創程度非輕；被告為省立岡山農工補校畢業，目前從事縲帽製造工
    作，月薪約三萬元，無不動產及存款；原告為省立岡山農工畢業，目前從事麵包
    包裝工作，月薪約一萬六千元，業經兩造陳述在卷（本院卷第六十三頁、第八十
    五頁），認原告請求非財產上損害以三十萬元為有理由，應予准許，逾此部分之
    請求則應予駁回。至於原告另主張因離婚而陷於生活困難，請求贍養費一節，業
    據其提出每月費用支出明細一紙（本院卷第一百零一頁），惟其中房租部分，雖
    有租賃契約書一份為證，業經被告否認，原告尚未能舉證以實其說；另中藥費用
    部分，係因車禍而須吃中藥調理（本院卷第八十五頁），尚非因離婚所致；又其
    明細尚列有房屋稅之項目，亦可證被告尚有不動產房屋之所有權，始有前開稅目
    之徵收；再核諸前揭原告尚有固定之月薪約一萬六千元等情，尚難謂其「陷於生
    活困難」，揆諸前揭法律規定，原告請求贍養費一百萬元，於法不合，尚難准許
    。
七、綜上所述，原告依民法第一千零五十二條第一項第五款及同條第二項之規定，請
    求離婚，為有理由，應予准許。至於其另依同條第一項第二款之事由，訴請離婚
    ，則於法未合，惟原告已據前開事由，達其離婚之目的，爰不另為駁回之諭知。
    原告另依同法第一千五十六條第二項之規定，請求非財產上之損害賠償，則於三
    十萬元內為有理由，逾此部分則無理由，應予駁回。至於其另依民法第一千五十
    七條之規定，請求贍養費一百萬元，則與法律規定不符，亦應予駁回。
據上論結，原告之訴為一部有理由、一部無理由，依民事訴訟法第七十九條但書，判
決如主文。
中      華      民      國    八十九    年     十二     月      六       日
                              臺灣高雄地方法院民事第二庭
~B法      官  吳為平
右為正本，係照原本作成。
如不服本判決，應於送達後廿日內，向本院提出上訴狀。
中      華      民      國    八十九    年     十二     月      六       日
~B法院書記官  楊明月


司法院資訊處製作；財團法人民間司法改革基金會備份。
